【裁判字號】    94,再易,147
【裁判日期】    950614
【裁判案由】    拆屋還地等
【裁判全文】
臺灣高等法院民事判決                 94年度再易字第147號
再審  原告  乙○○○
訴訟代理人  林秋萍律師
再審  被告  新竹縣竹北市府前自辦市地重劃會
法定代理人  甲○○
當事人間請求拆屋還地等事件，再審原告對於中華民國94年10月
11日本院94年度上易字第 297號確定判決提起再審之訴，本院判
決如下：
    主      文
再審之訴駁回。
再審訴訟費用由再審原告負擔。
    事實及理由
一、再審原告主張：(一)門牌號碼新竹縣竹北市○○里○○路888
    巷7號房屋 (下稱系爭房屋)原坐落於新竹縣竹北市○○段中
    斗崙小段250地號，該土地於民國82年6月 9日經地籍圖重測
    ，改為竹北市○○段260地號，嗣於83年2月 5日經分割增加
    府前段260-1、260-2地號，最後於92年12月 2日經重劃後，
    上開260地號改為1203地號，260-1地號改為1195地號，而系
    爭房屋坐落於1203、1195地號土地上。依土地登記總簿記載
    ，前述 250地號土地之原所有權人為再審原告之夫魏萬車，
    其於42年 9月16日經由政府依據「實施耕者有其田條例」放
    領而取得，其後並於其上建築系爭房屋；而上開土地登記總
    簿係於本院確定判決言詞辯論終結前已經存在，嗣在言詞辯
    論後始取得之證物，即符合民事訴訟法第496條第1項第13款
    規定「發現未經斟酌之證物或得使用該證物」之再審事由。
    (二)因魏萬車於61年3月前即已在上開250地號土地上興建系爭
    房屋，並原始取得該房屋所有權，當時竹北地區尚未實施建
    築管理 (有新竹縣政府940819府工建字第0940107017號函文
    可證 )，因此系爭房屋並未辦理保存登記，即以現狀認定所
    有權人為魏萬車而課稅，嗣再審原告於79年 8月24日申請繼
    承繼續納稅，足認系爭房屋為再審原告所有，並非泉辰股份
    有限公司 (下稱泉辰公司) 所有。詎原確定判決漏未斟酌上
    開新竹縣政府函文及再審原告提出之納稅證明資料，以致為
    再審原告不利之判斷，顯有民事訴訟法第 497條所定「就足
    影響於判決之重要證物漏未斟酌」之再審事由。(三)系爭房屋
    門牌號碼整編前為新竹縣竹北市斗崙村中斗崙14-2號，原確
    定判決將再審原告所提出用以證明系爭房屋為再審原告所有
    之房屋稅籍資料，誤認係用以證明附圖一所示Ａ、Ｂ、Ｃ部
    分建物，並違法認定再審原告對於再審被告訴請確認系爭房
    屋為泉辰公司所有不爭執，而判決系爭房屋之所有權為泉辰
    公司所有，即有適用民事訴訟法第280條第1項、第 199條、
    第199條之1、第268條之1及第 268條等法規錯誤之再審事由
    。又系爭房屋係魏萬車於61年間出資興建，面積原為197.7
    平方公尺，嗣魏萬車將系爭房屋及其坐落之基地無償借予其
    親屬魏清煌所開設之恆光印染實業股份有限公司 (其後更名
    為祥綿實業股份有限公司，下稱祥綿公司) 使用，其後祥綿
    公司因不敷使用，於65年間陸續增建面積達 1388.86平方公
    尺之建物；惟祥綿公司增建之建物與系爭房屋同一出入門戶
    ，本身不具構造上及使用上之獨立性，不得獨立為物權客體
    ，則魏萬車原有系爭房屋所有權之範圍因而擴張，即該增建
    部分之所有權亦為魏萬車所有。祥綿公司未能因增建而取得
    系爭房屋及增建建物之所有權，其後手泉辰公司自無從經由
    祥綿公司取得系爭房屋所有權，原確定判決逕認系爭房屋為
    泉辰公司所有，亦有適用民法第66條第1項、第759條、司法
    院大法官會議第93號解釋、最高法院72年度台再字第20號判
    決等法規錯誤之情事，而有民事訴訟法第496條第1項第 1款
    所定「適用法規顯有錯誤」之再審事由，爰提起本件再審之
    訴，其訴之聲明：台灣新竹地方法院94年度訴字第30號及
    台灣高等法院94年度上易字第 297號確定判決關於確認系爭
    房屋即坐落新竹縣竹北市○○段1203地號土地上如第一審判
    決複丈成果圖所示ＣＤＥＧＨ連線範圍、面積102.82平方公
    尺，及同地段1195地號土地上如上開複丈成果圖所示ＨＧＦ
    ＩＪ連線範圍、面積 79.02平方公尺之建築物所有權為泉辰
    公司所有部分及駁回該部分上訴之裁判廢棄。上開廢棄部
    分，再審被告在前訴訟程序第一審之訴駁回。
二、本件未行言詞辯論，再審被告亦未提出任何書狀為聲明或陳
    述。
三、查本件再審被告係以坐落新竹縣竹北市○○段260、260-1地
    號土地 (重測前為新竹縣竹北市○○段中斗崙小段250地號)
    ，及同地段259地號等面積共3802.13平方公尺土地，業經新
    竹縣政府核准為自辦市地重劃實施範圍，上述重測前 250地
    號土地及其上系爭建物原均為訴外人祥綿公司所有，泉辰公
    司於74年6月5日因拍賣取得上開房地所有權（台灣新竹地方
    法院74年度執字第1839號），而泉辰公司身為再審被告重劃
    會之會員，本應自行拆除系爭建物，以免妨礙重劃土地分配
    或工程施工，惟再審原告屢次主張系爭建物為其所有，應於
    受補償後始得拆除，泉辰公司就系爭建物所有權歸屬紛爭，
    始終怠於向再審原告提出訴訟，再審被告乃代位泉辰公司對
    於再審原告提起本件訴請確認系爭房屋所有權及請求泉辰公
    司拆除系爭房屋之訴訟，經第一審法院判決再審被告勝訴後
    ，再審原告不服，就其中確認系爭房屋所有權為泉辰公司所
    有之裁判提起上訴，泉辰公司則未聲明不服，經本院94年度
    上易字第 297號駁回再審原告之上訴而確定。再審原告以原
    確定判決有適用民事訴訟法第280條第1項、第199條、第199
    條之1、第268條之1、第268條、民法第66條第1項、第759條
    、司法院大法官會議第93號解釋、最高法院72年度台再字第
    20號判決等法規錯誤之情事，復漏未斟酌再審原告於前審所
    提出之新竹縣政府940819府工建字第0940107017號函文及納
    稅證明資料，且再審原告發見未經斟酌之土地登記總簿證物
    等情事，而依民事訴訟法第496條第1項第 1款、第13款、第
    497 條規定，提起本件再審之訴。是本件所應審究者，厥為
    本院94年度上易字第 297號確定判決是否有再審原告所列舉
    上開適用法規顯有錯誤、發現未經斟酌之證物及漏未斟酌足
    以影響判決之重要證物等再審事由，茲分述如下：
  (一)關於適用法規顯有錯誤部分：
    按民事訴訟法第496條第1項第 1款所謂適用法規顯有錯誤者
    ，係指確定判決所適用之法規顯然不合於法律規定，或與司
    法院現尚有效之大法官會議之解釋，或法院尚有效之判例顯
    然違反者而言（最高法院60年度台再字第 170號判例要旨參
    照 )，故不包括行政機關函令之適用、漏未斟酌證據及認定
    事實錯誤之情形在內。又確定判決消極的不適用法規，顯然
    影響裁判者，自屬民事訴訟法第496條第1項第 1款所定適用
    法規顯有錯誤之範圍，應許當事人對之提起再審之訴，惟確
    定判決消極的不適用法規，對於裁判顯無影響者，不得遽為
    再審理由（司法院大法官會議釋字第177號解釋參照 ）。經
    查：
  1.原確定判決係以再審被告就其主張泉辰公司為系爭房屋所有
    權人之情，業據提出 137建號之建物所有權狀、地籍圖謄本
    、房屋稅繳款書、土地登記謄本、不動產權利移轉證書、建
    物複丈結果圖、建物登記謄本、建物測量成果圖等影本為證
    （依序見原審卷第11頁、第22頁、第23頁、第77頁至78頁、
    第82頁至84頁、第85頁、第108頁至112頁、第113頁 ），而
    泉辰公司對於再審被告之主張均不爭執，並當庭自認其對於
    再審被告有拆除系爭房屋之義務；參以再審原告對於泉辰公
    司因拍賣取得新竹縣竹北市○○段中斗崙小段 137建號建物
    面積1388.86平方公尺即如其提出被證一建物測量成果圖(見
    原審卷第182頁)所示橘色Ｄ、Ｅ、Ｆ部分並不爭執，經比對
    再審被告所提泉辰公司以台灣新竹地方法院74年度民執字第
    1839號強制執行事件拍定取得前開 137建號建物之不動產權
    利移轉證書所載取得之建物面積，與竹北地政事務所65年6
    月4日空白字第551號建物複丈結果圖及再審原告所提被證一
    建物測量成果圖之位置、面積結果，再審被告所稱屬泉辰公
    司所有之137建號建物複丈結果圖中之Ａ（339.825平方公尺
    ）、Ｂ（151.840平方公尺）、Ｃ（897.195平方公尺）三部
    分，無論是建物形狀或面積，核與再審原告所提被證一建物
    測量成果圖Ｄ、Ｅ、Ｆ部分皆無二致，進而推認系爭房屋為
    泉辰公司因拍賣取得等情；並非以再審原告對於系爭房屋為
    泉辰公司所有乙節不爭執，遽予判決系爭房屋之所有權為泉
    辰公司所有，自難認有何適用民事訴訟法第280條第1項法規
    顯有錯誤之情事。
  2.又查，再審原告對於再審被告主張泉辰公司因拍賣取得137
    建號之建物面積1388.86平方公尺之情，先於其93年4月14日
    提出答辯狀(二)中自承：「進一步言之，依原告所提證物，被
    告泉辰公司取得第137建號建物面積1388.86平方公尺，此開
    部分即屬被證一第4頁橘色Ｄ、Ｅ、Ｆ部分 (339.825+151.
    840+897.195＝1388.86平方公尺)」等語 (見原審卷第175頁
    第8行以下)；嗣原審會同地政機關到場勘驗，由再審被告現
    場指界其主張拆除及確認系爭房屋所有權之範圍，經地政機
    關製成第一審判決後附之複丈成果圖，再審被告並據該實測
    結果更正其主張拆除及確認系爭房屋所有權部分即為該複丈
    成果圖所示之ＡＢＣＤＥＦＡ範圍 (即ＣＤＥＧＨ連線範圍
    之102.82平方公尺及ＨＧＦＩＪ連線範圍之79.02平方公尺)
    後，再審原告仍於94年 1月12日提出言詞辯論意旨狀(一)為與
    上開答辯狀(二)相同之陳述 (見原審卷第293頁第10列以下)，
    則依民事訴訟法第 279條規定，再審原告對於再審被告主張
    泉辰公司因拍賣取得137建號之建物面積1388.86平方公尺之
    情，已發生自認之效力。而遍查全卷，再審原告並未依法撤
    銷其此部分事實之自認，則原確定判決依再審原告自認之事
    實，再參酌再審被告提出之建物權狀、不動產權利移轉證書
    、建物複丈結果圖、建物測量成果圖 (見原審卷第11頁、第
    82頁至84頁、第85頁、第113頁)，推論系爭房屋為泉辰公司
    因拍賣取得之情，係屬原確定判決斟酌證據、認定事實之範
    疇，再審原告指摘原確定判決適用法規顯有錯誤云云，委無
    可取。
  3.再按所謂適用法規顯有錯誤者，不包括漏未斟酌證據及認定
    事實錯誤之情形在內，此有最高法院63年度台上字第 880號
    判例要旨可資參照。查原確定判決係就再審原告於原審93年
    4月14日答辯狀(二)主張：「．．．上揭第137建號增建部分，
    即Ａ、Ｂ、Ｃ三區塊面積為134.85平方公尺，因佔用未登錄
    地 12.87平方公尺，故該增建部分於拍賣時並未查封，亦即
    上揭增建部分134.85平方公尺建物並未列於拍賣範圍內，因
    此泉辰公司僅拍得第 137建號未增建之原來部分（即被證一
    第4頁橘色Ｄ、Ｅ、Ｆ部分）面積僅為1388.86平方公尺，泉
    辰公司並未拍得增建之部分 134.85平方公尺（即被證一第4
    頁黃色Ａ、Ｂ、Ｃ部分）」云云，經原審現場履勘結果，發
    現再審原告所稱之黃色Ａ、Ｂ部分已不存在，且其所稱黃色
    Ｃ部分亦在再審被告指訴確認系爭房屋所有權及拆除範圍外
    ，復據證人即會同勘驗系爭房屋並繪製土地複丈成果圖之竹
    北地政事務所人員陳福昇到庭證稱：再審原告主張之Ａ、Ｂ
    、Ｃ部分，均不在伊所繪製之複丈成果圖ＡＢＣＤＥＦＡ範
    圍內等語（見原審卷第237頁 ），進而認定再審原告主張如
    被證一建物測量成果圖所示黃色Ａ、Ｂ、Ｃ部分，均與系爭
    房屋所有權之判斷無涉。縱使原確定判決進一步認定再審原
    告所提出房屋稅籍資料所指納稅標的之房屋即為其所主張如
    被證一建物測量成果圖所示黃色Ａ、Ｂ、Ｃ部分，而未審酌
    其所提出房屋稅籍資料係用以證明系爭房屋為再審原告之情
    ，仍屬原確定判決斟酌證據、認定事實之範疇，揆諸上開判
    例意旨，自難認有何適用法規顯有錯誤之情事，亦難認有適
    用民事訴訟法第199條、第199條之1、第268條之1及第268條
    等法規錯誤之再審事由。
  4.末查，再審原告復主張：系爭房屋係其夫魏萬車於61年間出
    資興建，面積原為 197.7平方公尺，嗣魏萬車將系爭房屋及
    其坐落之基地無償借予其親屬魏清煌所開設之恒光印染實業
    股份有限公司，其後因不敷使用，而由更名後之祥綿公司於
    65年間陸續增建面積達 1388.86平方公尺之建物，然祥綿公
    司之該增建物與系爭房屋同一出入門戶，本身不具構造上及
    使用上之獨立性，故該增建部分之所有權亦為魏萬車所有，
    泉辰公司自無從經由祥綿公司取得系爭房屋所有權，原確定
    判決認定系爭房屋為泉辰公司所有，亦有適用民法第66條第
    1項、第759條、司法院大法官會議第93號解釋、最高法院72
    年度台再字第20號判決等法規錯誤之再審事由等語。惟遍查
    全卷，再審於前訴訟程序從未主張祥綿公司增建1388.86 平
    方公尺之建物，且該建物因附合於其主張之建物而由其取得
    增建物所有權等情事，原確定判決亦未以泉辰公司拍賣取得
    137建號面積1388.86平方公尺之建物為增建物，而為其所有
    權歸屬之認定，是再審原告主張原確定判決有適用民法第66
    條第1項、第759條、司法院大法官會議第93號解釋、最高法
    院72年度台再字第20號判決等法規錯誤之情事，亦無足取。
    從而，再審原告指摘原確定判決有民事訴訟法第496條第1項
    第 1款所定「適用法規顯有錯誤」之再審事由云云，洵無可
    採。
  (二)關於發現未經斟酌之證物部分：
  1.按當事人發現未經斟酌之證物或得使用該證物者，如經斟酌
    可受較有利益之裁判時，得對確定之裁判聲請再審，民事訴
    訟法第第496條第1項第13款定有明文。此所謂當事人發現未
    經斟酌之證物或得使用之證物，係指前訴訟程序事實審之言
    詞辯論終結前已存在之證物，因當事人不知有此證物致未經
    斟酌，而現始知之，或雖知有該證物而不能使用，現始能使
    用者而言 (最高法院29年上字第1005號、32年上字第1247號
    號判例意旨參照 )。因此，若在前訴訟程序事實審言詞辯論
    終結前，尚未存在之證物，或已存在且為當事人所知悉，而
    無不能使用之情形者，即非該條所指之證物。次按當事人以
    發現未經斟酌或得使用之證物為聲請再審之原因者，必以該
    證物若經法院斟酌可受較有利益之裁判者為限；如該證物縱
    加斟酌，仍不能認為當事人可受較有利之裁判者，即難認再
    審之聲請為有理由，亦有最高法院18年上字第 710號、17年
    上字第1081號判例要旨足資參照。
  2.本件再審原告主張其夫魏萬車為系爭房屋坐落土地 (整編前
    為新竹縣竹北市○○段中斗崙小段250地號)之原所有權人，
    魏萬車並於其上興建系爭房屋，有上開土地登記總簿可資證
    明，而該土地登記總簿係於原確定判決前已經存在，而在言
    詞辯論後始取得之證物，屬民事訴訟法第496條第1項第13款
    之再審事由等語。惟查：再審原告所稱上開土地登記總簿之
    證物，早在本院確定判決審理時即已提出，並經原確定判決
    斟酌，有上開土地登記總簿影本附卷可稽（見本院94年度上
    易字第297號卷第148頁 )，再審原告主張此一土地登記總簿
    係於原確定判決言詞辯論終結後始發現之證物云云，顯與事
    證不符，自難採取。何況再審原告於本院確定判決審理時，
    具狀自承：「肆、64年10月 6日魏萬車先生將土地賣與恒光
    印染實業股份有限公司，但沒賣房子」等語 (見本院94年度
    上易字第297號卷第87頁)，足證魏萬車早已將上述 250地號
    土地出賣他人，縱使上開土地登記總簿能證明魏萬車於42年
    間因政府放領而取得 250地號土地所有權，亦不能證明以之
    系爭房屋即為魏萬車原始興建，亦即上開土地登記總簿之證
    物縱加斟酌，仍不能認為再審原告可受較有利之裁判，揆諸
    前揭判例意旨，即難認有民事訴訟法第496條第1項第13款之
    再審事由。
  (三)關於漏未斟酌足以影響判決之重要證物部分：
    按民事訴訟法第497條規定：「依第466條不得上訴於第三審
    法院之事件，除前條規定外，其經第二審確定之判決，如就
    足影響於判決之重要證物，漏未斟酌者，亦得提起再審之訴
    」。此所謂「重要證物漏未斟酌」，係指當事人在前訴訟程
    序已經提出，第二審確定判決漏未於判決理由中斟酌者而言
    ；申言之，該項證物如經斟酌，原判決將不致為如此之論斷
    ，若縱經斟酌亦不足影響原判決之內容，或原判決曾於理由
    中說明其為不必要之證據者，均與本條規定之要件不符，即
    不得據為再審事由。再審原告雖主張其夫魏萬車於61年 3月
    前，即已興建系爭房屋，並原始取得該房屋所有權，當時竹
    北地區尚未實施建築管理，有新竹縣政府940819府工建字第
    0940107017號函文可資證明 (見本院94年度上易字第 297號
    卷第146頁)，因此系爭房屋並未辦理保存登記，即以現狀認
    定所有權人為魏萬車而課稅，嗣再審原告於79年 8月24日申
    請繼承繼續納稅，詎原確定判決對於上開新竹縣政府函文之
    證物及再審原告提出之納稅證明資料全未斟酌，以致為再審
    原告不利之判斷，有民事訴訟法第 497條所定「就足影響於
    判決之重要證物漏未斟酌」之再審事由云云。惟查：
  1.本院確定判決理由欄第七項載明：「爭點二：上訴人 (指再
    審原告)上訴主張被上訴人 (指再審被告)訴請拆除及確認所
    有權之建築物屬上訴人所有，非泉辰公司所有，並舉新竹縣
    竹北戶證事務所門牌證明書、新竹縣稅捐稽徵處竹北房屋稅
    籍證明書、新竹縣稅捐稽徵處92年8月19日新縣稅財字第092
    0018247 號函、新竹縣房屋稅籍登記、歸戶財產查詢清單、
    房屋稅繳納單、新竹稅捐稽徵處的房屋標示查丈記錄等文書
    為證。惟查：．．．(二)按『房屋稅之納稅義務人未必即為房
    屋之所有權人，此觀諸房屋稅條例第四條之規定可明。故房
    屋稅籍資料僅能作為稽徵機關核課房屋稅之依據，尚難資為
    認定房屋之所有權 (誰) 屬之證明，迭經最高法院著有先例
    在案』 (最高法院40年台上字第126號、70年台上字第3760
    號判例、73年度台上字第85號、58年台上字第61號、60年度
    台上字第3619號、52年台上字第1904號裁判參照）。上訴人
    提出前開稅籍證明等資料主張系爭房屋為伊所有，惟上訴人
    並未舉證證明其所謂納稅標的之房屋在被上訴人訴請確認所
    有權及訴請拆除房屋之範圍內，上訴人主張系爭房屋為伊所
    有，應屬無據。又系爭房屋之納稅義務人係載為原審共同被
    告泉辰公司之事實，亦有原審原證十號繳稅資料可證（見原
    審卷第122頁 ），上訴人主張其有繳納系爭房屋之房屋稅故
    為系爭房屋所有人云云，顯與事實不符。退一步言，上訴人
    所謂繳納房屋稅捐乙節，按上揭最高法院歷年來之見解，亦
    無從逕以繳稅資料據為認定系爭房屋為乙○○○所有，上訴
    人上述主張實無足取。」（見本院確定判決第8頁、第9頁）
    ，顯見原確定判決對於再審原告所主張納稅資料之證物並無
    漏未斟酌之情事。
  2.又查，再審原告提出之新竹縣政府940819府工建字第094010
    7017號函文，係新竹縣政府用以函復再審原告於原確定判決
    之訴訟代理人魏鈺洺有關合法房屋認定之疑義，由其說明欄
    記載：「．．．二、按內政部63.3.8台內營字第五七五一五
    Ｏ號函略載『建築法修正公布前 (民國60年12月22日) 之合
    法房屋在省 (市) 建築管理規則 (台灣省建築管理規則訂定
    日期民國62年9月12日)未訂定前，如能提出下列證明文件之
    一者，得作為合法房屋證明：(一)房屋謄本建築執照或建物登
    記證明。(二)戶口遷入證明。(三)完納稅捐證明，(四)繳納自來水
    費或電費收據。』三、另竹北地區實施建築管理的時間，區
    分都市計畫地區及區域計畫地區，(一)都市計畫地區：依竹北
    都市計畫發布日期民國61年10月 2日起實施建築管理；(二)區
    域計畫地區：本縣非都市土地使用編定公告日期民國73年10
    月15日起實施建築管理。」等語觀之，可知上開函文僅在表
    明內政部對於建築管理實施前有關認定合法房屋之一般性原
    則，惟再審原告主張魏萬車因興建系爭房屋而原始取得該房
    屋所有權之情是否可採，仍須參酌其他證據資料予以認定，
    上開新竹縣政府函文顯不足動搖原確定判決，而使再審原告
    受較有利益之裁判。何況原確定判決已於理由欄第九項載明
    「本件為判決基礎之事證已臻明確，兩造其餘攻擊防禦方法
    ，經審酌核與判決結果無影響者，無庸一一贅敘，附此敘明
    。」等語，即已審酌再審原告所提其他證據對於該確定判決
    論斷之影響，自難謂原確定判決有何漏未斟酌再審原告所提
    證物資料之情事。是再審原告以原確定判決有民事訴訟法第
    497條之再審理由，而提起本件再審之訴，亦無可採。
四、綜上所述，再審原告依民事訴訟法第496條第1項第 1款、第
    13款、第497條規定，對於本院94年度上易字第297號確定判
    決提起本件再審之訴，即屬顯無再審理由，爰不經言詞辯論
    逕予判決駁回。
五、本件事證已臻明確，再審原告其餘主張陳述及所提證據，經
    本院審酌後，均於本判決之論斷結果不生影響，毋庸逐一論
    述，附此敘明。
六、據上論結，本件再審之訴顯無再審理由，依民事訴訟法第50
    2條第2項、第78條，判決如主文。
中    華    民    國    95    年    6     月    14    日
                    民事第十庭  審判長法  官  阮富枝
                                      法  官  陳財旺
                                      法  官  吳麗惠
正本係照原本作成。
不得上訴。
中    華    民    國    95    年    6     月    16    日
                                      書記官  陶美玲


司法院資訊處製作；財團法人民間司法改革基金會備份。
